【裁判字號】    99,訴,285
【裁判日期】    990921
【裁判案由】    請求塗銷抵押權登記
【裁判全文】
臺灣屏東地方法院民事判決               99年度訴字第285號
原      告  乙○○
訴訟代理人  謝嘉順律師
被      告  甲○○
            祥漢文化事業股份有限公司
上  一  人
法定代理人  丙○○
上列當事人間請求塗銷抵押權登記事件，經本院於民國99年9 月
6日言詞辯論終結，判決如下：
    主  文
被告應將如附表編號一及二所示之抵押權登記塗銷。
訴訟費用由被告負擔。
    事實及理由
壹、程序事項
一、公司解散後，應進行清算程序，在清算完結前，法人之人格
    於清算範圍內，仍然存續，必須待清算完結後，公司之人格
    始得歸於消滅（最高法院76年度台上字第1275號著有判決可
    供參照）。本件被告祥漢文化事業股份有限公司於開始營業
    後自行停止營業6 個月以上，經台北縣政府於民國99年3 月
    18日北府經登字第09931275250 號函限期請其申復，並經台
    北縣政府99年6 月17日北府經登字第0990494626號公告刊登
    台北縣政府公報（99夏字號第11期）公示送達，惟被告祥漢
    文化事業股份有限公司逾期仍未提出申復，已構成命令解散
    要件，依法應予命令解散，此有卷附台北縣政府99年9 月3
    日北府經登字第0993128871號函足參（見本院卷第70頁），
    依法應進行清算程序，且尚未清算終結，仍應視為存續。是
    被告祥漢文化事業股份有限公司之當事人能力及當事人適格
    要件，均無欠缺，且其仍有訴訟能力，得為訴訟行為，合先
    陳明。
二、被告經合法通知，均未於言詞辯論期日到場，另被告甲○○
    雖曾於最後言詞辯論期日當日方具狀表示請求准許延期2 至
    3 個月後擇期開庭，然並無敘明有何符合民事訴訟法第386
    條所列各款情形，爰依原告之聲請，由其一造辯論而為判決
    。
貳、實體事項
一、原告起訴主張：坐落屏東縣崁頂鄉○○段1179地號、地目建
    、面積1725.61 平方公尺土地，以及坐落同段1179-1地號、
    地目建，面積7.13平方公尺土地（下稱系爭土地），均為原
    告所有，被告對上開2 筆土地均各設定有如附表編號一及二
    所示之抵押權，茲因被告甲○○與訴外人魏淑娥設定擔保之
    債權清償日期為74年2 月23日，被告祥漢文化事業股份有限
    公司所設定之最高限額抵押權之保證存續期間亦至77年4 月
    14日止，各該抵押權擔保之債權請求權，顯已逾15年不行使
    罹於時效而消滅，因此該抵押權擔保之債權既因罹於時效而
    消滅，且被告於消滅時效完成後，5 年間均不行使其抵押權
    ，依民法第880 條規定，其如附表編號一、二所示之抵押權
    均應消滅，又被告甲○○亦曾於75年2 月28日登記為系爭土
    地之所有權人（當時系爭土地乃崁頂段800 地號，嗣被告甲
    ○○於81年5 月16日復將系爭土地過戶與原告之前手即訴外
    人蔡惠琴），是就被告甲○○部分，於斯時亦應因混同而消
    滅其抵押權。原告爰依法請求塗銷如附表編號一及二所示抵
    押權登記等語，並於本院聲明：求為判決如主文第1 項所示
    。
二、被告祥漢文化事業股份有限公司未於言詞辯論期日到場，亦
    未提出書狀作何聲明陳述及抗辯。被告甲○○則曾以書狀陳
    稱：系爭土地當年過戶人係偽造文書行為，已由法院刑事判
    決系爭土地應歸還與原所有權人即被告甲○○，如今尚竊取
    盜賣系爭土地與第三人，顯有不法意圖等語置為抗辯。
三、按民法第128 條規定，消滅時效自請求權可行使時起算，查
    被告等之債權清償日期分別為74年2 月23日及77年4 月14日
    ，有土地登記第一類謄本1 份可稽（見本院卷第6 至第9 頁
    ）。又請求權，因15年間不行使而消滅，民法第125 條前段
    亦著有明文。是被告等之債權請求權應分別自74年2 月23日
    及77年4 月14日之翌日各起算15年，顯見渠等之債權請求權
    均已罹於時效，且於時效消滅後查無何中斷時效之事由，且
    渠等於各該債權請求權消滅時效完成後5 年之除斥期間內，
    亦未聲請強制執行或實行抵押權，則加計民法第880 條5 年
    之法定除斥期間，渠等之抵押權顯已因時效完成而消滅。而
    被告祥漢文化事業股份有限公司就原告主張之上開事實，經
    受合法通知，均未於言詞辯論期日到場，亦未提出書狀作何
    聲明或陳述，依民事訴訟法第280 條第3 項、第1 項之規定
    ，已視同自認。另被告甲○○雖以前詞置辯，然顯與本件系
    爭抵押權是否因除斥期間經過而消滅之爭點無涉，且本院依
    職權遍查被告甲○○所涉及之刑事或偵查案件，亦無與系爭
    土地有關者，此有不起訴處分書、刑事裁定等附卷可證（見
    本院卷第71頁至第92頁），是上開原告主張之事實堪可認定
    。再按所有人對於無權占有或侵奪其所有物者，得請求返還
    之。對於妨害其所有權者，得請求除去之。有妨害其所有權
    之虞者，得請求防止之，民法第767 條定有明文。前揭抵押
    權雖已消滅而不存在，但迄今卻仍登記於土地登記簿，顯已
    妨害原告之所有權，從而，原告訴請被告等各自塗銷該抵押
    權設定登記，即有理由。
四、綜上，原告依據所有權之法律關係，請求被告等各自塗銷系
    爭土地之抵押權設定登記，洵屬正當，應予准許。
據上論結，原告之訴為有理由，依民事訴訟法第385 條第1 項前
段、第78條、第85條第1項，判決如主文。
中    華    民    國    99    年    9     月    21    日
                  民事第一庭    法  官  羅培毓
正本係照原本作成。
如不服本判決，應於收受送達後二十日內向本院提出上訴書狀，
其未表明上訴理由者，應於提出上訴後二十日內向本院補提理由
書狀（均須按他造當事人之人數附繕本）上訴時應提出委任律師
或具有律師資格之人之委任狀；委任有律師資格者，另應附具律
師及格證書及釋明委任人與受任人有民事訴訟法第 466 條之 1
第 1 項但書或第 2 項（詳附註）所定關係之釋明文書影本。
如委任律師提起上訴者，應一併繳納上訴審裁判費。
中    華    民    國    99    年    9     月    21    日
                                書記官  張婉郁
附註：
民事訴訟法第 466 條之 1 （第 1 項、第 2 項）：
對於第二審判決上訴，上訴人應委任律師為訴訟代理人。但上訴
人或其法定代理人具有律師資格者，不在此限。
上訴人之配偶、三親等內之血親、二親等內之姻親，或上訴人為
法人、中央或地方機關時，其所屬專任人員具有律師資格並經法
院認為適當者，亦得為第三審訴訟代理人。
 附表：
┌──┬─────┬───┬───────────────────────┐
│編號│土地坐落  │抵押權│抵押權設定                                    │
│    │          │人    │                                              │
│    │          │      ├───┬───┬───┬───┬───┬───┤
│    │          │      │登記日│收件字│權利價│存續期│清償日│設定權│
│    │          │      │期    │號    │值    │間    │期    │利範圍│
├──┼─────┼───┼───┼───┼───┼───┼───┼───┤
│一  │屏東縣崁頂│甲○○│74年5 │東地字│新臺幣│72年2 │74年2 │1分之1│
│    │鄉○○段11│      │月1日 │第0040│200 萬│月24日│月23日│      │
│    │79地號、地│      │      │98號  │元    │至74年│      │      │
│    │目建、面積│      │      │      │      │2 月23│      │      │
│    │1725.61 平│      │      │      │      │日    │      │      │
│    │方公尺    │      │      │      │      │      │      │      │
│    │          │      │      │      │      │      │      │      │
│    │          ├───┼───┼───┼───┼───┼───┼───┤
│    │          │祥漢文│76年10│東地字│新臺幣│76年10│77年4 │1分之1│
│    │          │化事業│月16日│第0095│84萬元│月15日│月14日│      │
│    │          │股份有│      │05號  │      │至77年│      │      │
│    │          │限公司│      │      │      │4 月14│      │      │
│    │          │      │      │      │      │日    │      │      │
│    │          │      │      │      │      │      │      │      │
│    │          │      │      │      │      │      │      │      │
├──┼─────┼───┼───┼───┼───┼───┼───┼───┤
│二  │屏東縣崁頂│甲○○│74年5 │東地字│新臺幣│72年2 │74年2 │1分之1│
│    │鄉○○段11│      │月1日 │第0040│200 萬│月24日│月23日│      │
│    │79-1地號、│      │      │98號  │元    │至74年│      │      │
│    │地目建、面│      │      │      │      │2 月23│      │      │
│    │積7.13平方│      │      │      │      │日    │      │      │
│    │公尺      │      │      │      │      │      │      │      │
│    │          │      │      │      │      │      │      │      │
│    │          ├───┼───┼───┼───┼───┼───┼───┤
│    │          │祥漢文│76年10│東地字│新臺幣│76年10│77年4 │1分之1│
│    │          │化事業│月16日│第0095│84萬元│月15日│月14日│      │
│    │          │股份有│      │05號  │      │至77年│      │      │
│    │          │限公司│      │      │      │4 月14│      │      │
│    │          │      │      │      │      │日    │      │      │
└──┴─────┴───┴───┴───┴───┴───┴───┴───┘

司法院資訊處製作；財團法人民間司法改革基金會備份。
